【裁判字號】    97,上訴,2221
【裁判日期】    971202
【裁判案由】    違反毒品危害防制條例
【裁判全文】
臺灣高等法院臺中分院刑事判決        97年度上訴字第2221號
上  訴  人
即  被  告  丁○○  26歲民.
                    (現羈押於臺灣臺中看守所)
公設辯護人  丙○○
上  訴  人
即  被  告  甲○○  27歲民.
                    (現羈押於臺灣臺中看守所)
選任辯護人  郭隆偉律師
上列上訴人因違反毒品危害防制條例案件，不服臺灣苗栗地方法
院97年度重訴字第5號中華民國97年8月21日第一審判決（起訴案
號：臺灣苗栗地方法院檢察署97年度偵字第1931號暨移送併案審
理案號：97年度偵字第3267號），提起上訴，本院判決如下：
    主  文
上訴駁回。
    事  實
一、丁○○及甲○○均係香港地區人民，均明知海洛因係我國毒
    品危害防制條例第2條第2項第1款所列之第一級毒品，並屬
    行政院公告為懲治走私條例「公告管制物品項目及其數額」
    甲類第4款之管制進出口物品，不得非法持有、販賣、運輸
    ，且係行政院依懲治走私條例第2條第3項授權公告之「管制
    物品項目及其數額」所列甲項第4款之管制進出口物品，不
    得私運進口。丁○○仍與真實姓名、年籍均不詳之綽號「阿
    成」香港地區成年男子；甲○○則與真實姓名、年籍均不詳
    之綽號「四哥」香港地區成年男子，基於共同走私、運輸第
    一級毒品海洛因之犯意聯絡，甲○○與綽號「四哥」男子約
    定以成功運輸海洛因1顆即可獲得港幣（下同）400元之代價
    （以毒品運輸至臺灣並交付予指定人士後，返港結算報酬）
    ，丁○○與綽號「阿成」男子約定香港運輸至台灣一趟代價
    為15000元，先於民國97年4月20日在香港地區分別由綽號「
    阿成」、「四哥」交付已包裝完畢之海洛因55顆、85顆及摩
    托羅拉牌手機（含門號00000000號之SIM卡）、諾基亞牌手
    機（含門號00 000000000號之SIM卡）各1支予丁○○及甲○
    ○，上開手機係供其等在港期間方便聯繫運輸毒品等相關事
    宜，且諾基亞牌手機內並建有在臺接應毒品人士的聯絡電話
    ，供其等抵臺後聯繫交貨時間、地點，其等將上開已包裝完
    畢之海洛因分別以吞服之方式吞進肚內後，於翌（21 ）日
    至香港赤臘角機場搭乘中華航空公司CI616號18時30分班機
    來臺，約於同日20時許抵達桃園國際機場，完成運輸上開毒
    品進入國境之工作。入境後2人分別依該綽號「阿成」、「
    四哥」先前之指示搭乘巴士沿國道一號高速公路經苗栗縣到
    達臺中市，2人於臺中市火車站前會合後，投宿在位於臺中
    市○○路11號「哈密瓜旅店」1003號房，以排便方式將毒品
    排出體外，其間並購買電話卡試圖與綽號「阿成」及「四哥
    」所指定聯絡號碼之接應人士聯繫，惟經多次嘗試均未能順
    利取得聯絡，丁○○、甲○○2人因此未取得約定運送海洛
    因之報酬。嗣於同月23日14時15分許，為法務部調查局中部
    地區機動工作組會同行政院海岸巡防署臺中查緝隊及豐原憲
    兵隊在哈蜜瓜旅店1003號房當場查獲並扣得丁○○及甲○○
    走私及運輸入境之海洛因共140顆（驗餘淨重合計715.81公
    克、純質淨重合計582.5公克），查獲上情。
二、案經法務部調查局苗栗縣調查站報請臺灣苗栗地方法院檢察
    署檢察官偵查起訴暨法務部調查局中部地區機動工作組報請
    臺灣苗栗地方法院檢察署檢察官移送併案審理。
    理  由
壹、證據能力部分：
一、按被告以外之人於審判外之言詞或書面陳述，除法律有規定
    者外，不得作為證據；又被告以外之人於審判外之陳述，雖
    不符合同法第一百五十九條之一至第一百五十九條之四之規
    定，但經當事人於審判程序同意作為證據，法院審酌該言詞
    陳述或書面陳述作成時之情況，認為適當者，亦得為證據。
    當事人、代理人或辯護人於法院調查證據時，知有第一百五
    十九條第一項不得為證據之情形，而未於言詞辯論終結前聲
    明異議者，視為有前項之同意，刑事訴訟法第一百五十九條
    第一項及第一百五十九條之五分別定有明文。查本件所引用
    之法務部調查局中部地區機動工作組搜索扣押筆錄、扣押物
    品目錄表，雖屬公務員職務上作成之紀錄文書，惟因係針對
    個案所作，固不適用刑事訴訟法第一百五十九條之四規定，
    認其有證據能力。惟本件當事人於本院準備程序中均不爭執
    其證據能力，且迄至言詞辯論終結前亦未聲明異議，本院審
    酌上開證據資料製作時之情況，尚無違法不當及證明力明顯
    過低之瑕疵，亦認為以之作為證據應屬適當，故認上開證據
    資料應有證據能力。
二、次按現行刑事訴訟法關於「鑑定」之規定，除選任自然人充
    當鑑定人外，另設有囑託機關鑑定制度。依同法第一百九十
    八條、第二百零八條之規定，不論鑑定人或鑑定機關、團體
    ，固均應由法院、審判長、受命法官或檢察官視具體個案之
    需要而為選任、囑託，並依第二百零六條之規定，提出言詞
    或書面報告，始符合同法第一百五十九條第一項所定得作為
    證據之「法律有規定」之情形。否則所為之鑑定，仍屬傳聞
    證據。然於司法警察機關調查中之案件，為因應實務上，或
    因量大、或有急迫之現實需求，併例行性當然有鑑定之必要
    者，例如毒品之種類與成分、尿液之毒品反應，或者槍彈有
    無殺傷力等鑑定，基於檢察一體原則，得由該管檢察長對於
    轄區內之案件，以事前概括選任鑑定人或囑託鑑定機關、團
    體之方式，俾便轄區內之司法警察官、司法警察對於調查中
    之此類案件，得即時送請先前已選任之鑑定人或囑託之鑑定
    機關、團體實施鑑定，以求時效（法務部九十二年九月一日
    法檢字第○九二○○三五○八三號函參照，刊載於法務部公
    報第三一二期）。此種由檢察機關概括選任鑑定人或概括囑
    託鑑定機關、團體，再轉知司法警察官、司法警察於調查犯
    罪時參考辦理之作為，法無明文禁止，係為因應現行刑事訴
    訟法增訂傳聞法則及其例外規定之實務運作而為。而毒品種
    類、成分之鑑定，其中海洛因等第一級毒品部分，因有全國
    一致性，係概括囑託調查局負責鑑定，並由司法警察官、司
    法警察於獲案後即將所查扣之第一級毒品拍照、包裝、封緘
    及黏貼獲案毒品電腦管制條碼逕送調查局為鑑定，由該局輸
    入電腦，全程管制、集中保管送鑑毒品，而僅檢送鑑定通知
    書予送鑑機關。凡此，為本院辦案職務上所已知之事實。此
    種由司法警察官、司法警察依檢察官所概括選任之鑑定人或
    囑託鑑定機關、團體所為之鑑定結果，與檢察官選任或囑託
    鑑定者，性質上並無差異，同具有證據能力。查本案卷附法
    務部調查局97年5月22日調科壹字第09723024670號濫用藥物
    實驗室鑑定書，雖係由法務部調查局中部地區機動工作組送
    請鑑定，依上揭說明，仍應認有證據能力。
貳、實體部分：
一、上揭共同運輸第一級毒品海洛因之事實，業據被告丁○○、
    甲○○於原審及本院審理中均坦承不諱，復有法務部調查局
    中部地區機動工作組搜索扣押筆錄、扣押物品目錄表、旅客
    入出境紀錄查詢資料各1份、法務部調查局97年5月22日調科
    壹字第09723024670號濫用藥物實驗室鑑定書1紙、查扣毒品
    照片3張等在卷可稽，所扣得塊狀第一級毒品海洛因合計毛
    重775公克，經函送法務部調查局濫用藥物實驗室鑑驗，經
    該實驗室以化學呈色法、氣相層析質譜儀分析法驗定，鑑定
    結果認：「一、送驗塊狀檢品85顆均含第一級第6項毒品海
    洛因成分，合計淨重432.91公克（空包裝總重17.89公克）
    ，純度79.99%，純質淨重346.28公克。二、送驗塊狀檢品55
    顆均含第一級第6項毒品海洛因成分，合計淨重282.90公克
    （空包裝總重43.83公克），純度83.50%，純質淨重236.22
    公克。」，有該實驗室97年5月22日調科壹字第09723024670
    號鑑定書1份在卷可參，扣案上揭塊狀物品中既含79.99%至
    83.50% 不等之海洛因，該扣案物品自屬第一級毒品海洛因
    無訛。此外，復有被告丁○○、甲○○分別所有持供聯絡運
    輸毒品使用之摩托羅拉牌手機（含門號00000000號之SIM卡
    ）、諾基亞牌手機（含門號00000000000號之SIM卡）各1支
    、供包裝毒品用之輕巧鞋套1包、將毒品排出體外之瀉藥通
    便樂1盒、從排泄物中挑出毒品使用之手套1包、供拆開毒品
    包裝用之美工刀1支及供在臺聯繫接應毒品人士之電話卡1張
    等物扣案可資佐證，是被告丁○○、甲○○上揭自白均與事
    實相符。
二、按毒品危害防制條例之運輸毒品罪，所稱之「運輸」係指轉
    運輸送而言，不以國外輸入國內或國內輸出國外者為限，其
    在「國內運送」者，亦屬之；又倘有此意圖者，一有搬運輸
    送之行為，犯罪即已成立，並非以運抵目的地為完成犯罪之
    要件；且縱係零星或短途持送，除顯然無運輸之認識或意圖
    ，得認為單純持有外，亦應論以該罪（最高法院94年度臺上
    字第2845號、93年度臺上字第1472號、92年度臺上字第5426
    號、92年度臺上字第5399號判決意旨參照）。本件被告丁○
    ○、甲○○均坦承要將扣案毒品載運至臺中市交付予綽號「
    阿成」、「四哥」所指定人士（參見上開偵查卷第5頁、第8
    頁），依上揭說明，足認其等於客觀上已有轉運輸送扣案第
    一級毒品之行為。
三、被告丁○○於本院審理中辯稱伊積欠綽號「阿成」男子金錢
    ，該綽號「阿成」男子恐嚇逼迫伊犯下本案云云。然查，被
    告丁○○於警詢供稱：「伊在香港積欠香港籍男子綽號「阿
    成」之賭債5萬元港幣，因無法償債，而接受「阿成」要求
    以每趟港幣1萬5千元的代價走私海洛因毒品來台」等語，並
    未言及其係受綽號「阿成」男子威嚇逼迫而運毒來台，且倘
    該綽號「阿成」男子以威嚇手段逼迫被告丁○○運毒來台，
    依常理言，豈會與被告約定運毒之報酬，而約定之報酬亦高
    出被告所負債務許多? 此外，亦無證據可資證明被告丁○○
    確有受該綽號「阿成」男子威嚇逼迫為本案之運毒犯行，是
    被告丁○○所辯並非實在，自不足採。
四、又海洛因為世界各國嚴禁之毒品，故各國無不立法，對運輸
    、販賣該毒品之行為予以嚴懲。而海洛因係我國毒品危害防
    制條例第2條第2項第1款所列之第一級毒品，並屬行政院公
    告為懲治走私條例「公告管制物品項目及其數額」甲類第4
    款之管制進出口物品，不得非法持有、販賣、運輸，此為眾
    所周知。本件被告丁○○、甲○○雖為香港人，然渠等於本
    案係將海洛因吞入體內方式，攜帶第一級毒品海洛因走私運
    入台灣，企圖逃避嚴格檢查，由此可知渠等明知海洛因係台
    灣法律所嚴禁之毒品，始以上開幾近自殘方式逃避查緝。是
    被告丁○○、甲○○均辯稱渠等為香港人，不知台灣法律，
    致犯下本案云云，尚非可信。
五、綜上各節，本件事證明確，被告二人之犯行，堪以認定。
六、核被告丁○○、甲○○所為上揭犯行，均係犯毒品危害防制
    條例第4條第1項運輸第一級毒品罪及懲治走私條例第2條第1
    項私運管制物品進口罪。渠等持有第一級毒品海洛因之低度
    行為，應為其運輸第一級毒品海洛因之高度行為吸收，不另
    論罪。按共同正犯之意思聯絡，原不以數人間直接發生者為
    限，即有間接之聯絡者，亦包括在內。如甲分別邀約乙、丙
    犯罪，雖乙、丙間彼此並無直接之聯絡，亦無礙於其為共同
    正犯之成立（最高法院77年度臺上字第2135號判例意旨可資
    參照）。被告丁○○雖受綽號「阿成」指示運輸毒品來台，
    而被告甲○○受綽號「四哥」指示運輸毒品來台，惟被告二
    人進入台灣後，均依上開人等之指示，於臺中市火車站前會
    合後，投宿在位於臺中市○○路11號「哈密瓜旅店」1003號
    房，顯然渠等均係為同一販毒集團成員走私運輸毒品來台，
    是被告二人與綽號「阿成」男子、綽號「四哥」男子，就上
    開犯罪有犯意聯絡及行為分擔，均為共同正犯。被告2人均
    以一夾藏毒品入境行為同時違反毒品危害防制條例第4條第1
    項之運輸第一級毒品罪及懲治走私條例第2條第1項之私運管
    制物品進口罪等罪名，為想像競合犯，應從較重之運輸第一
    級毒品罪處斷。被告丁○○家中成員有母親及弟弟，惟全家
    生計單憑母親1人打清潔零工維持，家境貧困；被告甲○○
    育有1稚齡女兒（年僅6歲），妻子在家照顧小孩，其為家中
    經濟主要來源；本院審酌丁○○僅受香港則仁高中一年級即
    肄業及被告甲○○亦僅香港賽馬會官立中學畢業之教育程度
    ，智識均不算高，其等於犯後調查局調查時、檢察官偵查中
    及本院審理中均坦承犯行，犯後態度堪稱良好，其等因年輕
    識淺，經濟壓力而誤觸法網，被告甲○○本有一正當工作，
    原任職之運輸公司將其裁員後，一時無法面對孩子未來教育
    費、家庭生活開銷等費用壓力，鋌而走險，參酌其等犯後均
    深表後悔等一切情狀，衡情被告2人之犯罪情狀均顯堪憫恕
    ，本院認倘依毒品危害防制條例第4條第1項規定宣告法定最
    低刑無期徒刑，仍屬失之過苛而不盡情理，不免予人情輕法
    重之感，亦難謂符合罪刑相當性及比例原則，是其等犯罪情
    狀相較於法定之重刑，在客觀上足以引起一般人之同情，爰
    均依刑法第59條之規定，均酌量減輕其刑，以勵其等向上。
    又按沒收為從刑之一種，依主從不可分原則，應附隨緊接於
    主刑之下而同時宣告；又共同正犯因相互間利用他人之行為
    ，以遂行其犯意之實現，本於責任共同之原則，有關沒收部
    分，對於共犯間供犯罪所用之物，自均應為沒收之諭知。扣
    案之第一級毒品海洛因140顆（驗餘淨重合計715.81公克、
    純質淨重合計582.5公克），為違禁物，均應依毒品危害防
    制條例第18條第1項前段之規定，宣告沒收銷燬之。另綽號
    「阿成」及「四哥」分別交付被告丁○○、甲○○之摩托羅
    拉牌手機（含門號00000000號之SIM卡）、諾基亞牌手機（
    含門號00000000000號之SIM卡）各1支，均屬其等所有供聯
    絡運輸毒品使用之物，而扣案之輕巧鞋套1包係供包裝毒品
    使用、通便樂1盒係瀉藥之一種，被告2人利用其製造人為腹
    瀉以將毒品排出體外、手套1包係被告2人持供將毒品從排泄
    物中挑出、美工刀1支則係供拆開毒品包裝使用，電話卡1
    張則係供在臺聯繫接應毒品之人士，上開扣案物品均係供
    本件運輸第一級毒品所用之物，自應依毒品危害防制條例第
    19條第1項之規定諭知沒收。至同時扣案之SONY ERICSSON
    牌手機（含門號00000000號之SIM卡）1支，係被告丁○○
    所有供其與在香港之朋友等私人使用之物，既非屬本件運輸
    毒品犯罪使用之物，爰不予宣告沒收。上開宣告沒收之扣案
    手機內之SIM卡係由電信公司於訂立手機使用契約之時交付
    予客戶使用，惟實際上電信公司與手機使用人終止契約時，
    電信公司均未要求繳回該SIM卡，復以電信公司斷話停止服
    務時並不需透過SIM卡，縱SIM卡繳回亦無法回收而為同一
    之使用（同一門號重新出租予他人亦係提供1全新之SIM卡）
    等情以觀，回歸動產所有權誰屬係以動產佔有之外觀為權利
    表徵原則觀之，非不得謂該SIM卡為被告所有之物，為避免
    將來執行之複雜，爰併予宣告沒收。又被告2人為本件運輸
    毒品之犯行，均因案發而未取得任何報酬，自無須宣告沒收
    犯罪所得，併予敘明。
七、被告甲○○之辯護人於本院為其辯護稱依97年4月23日調查
    筆錄，當時調查人員在行李箱內查獲第一級毒品海洛因140
    顆，是否為被告所有時，被告甲○○坦承係由伊攜帶入境，
    且陳明吞食85顆毒球，可知被告甲○○已有自首，得獲寬典
    。又被告甲○○非本國人民，並不知本國法律就運輸第一級
    毒品之刑責輕重，故依刑法第十六條但書規定，得按其情節
    減輕其刑云云。按「刑法第六十二條之所謂發覺，係指有偵
    查犯罪職權之公務員已知悉犯罪事實與犯罪之人而言，而所
    謂知悉，固不以確知其為犯罪之人為必要，但必其犯罪事實
    ，確實存在，且為該管公務員所確知，始屬相當。如犯罪事
    實並不存在而懷疑其已發生，或雖已發生，而為該管公務員
    所不知，僅係推測其已發生而與事實巧合，均與已發覺之情
    形有別」，最高法院75年度台上字第1634號判例可資參照。
    而依卷內97年4月23日被告甲○○之調查筆錄，調查人員開
    始詢問時，即表明「被告涉犯毒品危害防制條例等罪，本組
    (法務部調查局中部地區機動工作組)會同海巡署台中查緝隊
    、豐原憲兵隊於民國 (下同)97 年4月23日14時15分經苗栗
    地檢署石東超檢察官同意進入台中市○○路11號哈密瓜時尚
    旅店1003號房逕行搜索並逮捕你到案，你於同日15時35分經
    解送到場，並開始接受詢問」等語，即可知上開偵查機關已
    知被告等運輸毒品並居處於該旅店，始在檢察官指揮下逕行
    搜索被告居留之房間，並逮捕被告二人後，再行製作筆錄，
    故縱調查人員嗣後詢問被告甲○○：「搜索時由你攜帶之行
    李箱內查獲第一級毒品海洛因140顆，該海洛因是否為你所
    有?」，亦僅在確認毒品之所有人為何，是尚難認被告甲○
    ○針對該問題作回答，即可認其係於上開有偵查職權之公務
    員發覺犯罪前坦承犯罪，而構成自首。又被告明知海洛因為
    我國毒品危害防制條例第2條第2項第1款所列之第一級毒品
    ，並屬行政院公告為懲治走私條例「公告管制物品項目及其
    數額」甲類第4款之管制進出口物品，不得非法持有、販賣
    、運輸，已如前述，自無依刑法第十六條但書規定減輕其刑
    之餘地。
八、原審判決適用毒品危害防制條例第4條第1項、懲治走私條例
    第2條第1項、刑法第11條、第28條、第55條、第59條，並審
    酌被告丁○○、甲○○所為犯行對於社會治安之潛在威脅，
    然並未發生實害及於犯後均坦承犯行之態度等一切情狀，量
    處被告丁○○、甲○○各有期徒刑十六年，並依法諭知上開
    扣案毒品沒收並銷燬之，及上述扣案物品沒收，其認事用法
    及量刑，核無違誤。被告上訴冀圖輕刑，任憑己見指摘原判
    決不當，為無理由，應予駁回。
九、據上論結，應依刑事訴訟法第368條，判決如主文。
本案經檢察官乙○到庭執行職務。
中    華    民    國    97    年    12    月     2    日
            刑事第四庭  審判長法  官  洪  耀  宗
                              法  官  劉  登  俊
                              法  官  許  文  碩
以上正本證明與原本無異。
如不服本判決應於收受送達後十日內向本院提出上訴書狀，其未
敘述上訴理由者，並得於提起上訴後十日內向本院補提理由書（
均須按他造當事人之人數附繕本）「切勿逕送上級法院」。
                              書記官  粘  銘  環
中    華    民    國    97    年    12    月     2    日


司法院資訊處製作；財團法人民間司法改革基金會備份。
